臺灣高等法院刑事判決
111年度上訴字第3691號
上  訴  人  
即  被  告  吳長青



選任辯護人  陳敬穆律師
            楊家寧律師
上列上訴人即被告因詐欺等案件，不服臺灣宜蘭地方法院111年
度訴字第167號，中華民國111年7月28日第一審判決（起訴案號
：臺灣宜蘭地方檢察署111年度偵字第3274號），提起上訴，本
院判決如下：
    主      文
上訴駁回。
    事實及理由
一、審理範圍
　㈠刑事訴訟法第348條規定：「（第1項）上訴得對於判決之一
    部為之。（第2項）對於判決之一部上訴者，其有關係之部
    分，視為亦已上訴。但有關係之部分為無罪、免訴或不受理
    者，不在此限。(第3項）上訴得明示僅就判決之刑、沒收或
    保安處分一部為之」。
  ㈡第一審判決以上訴人即被告吳長青（下稱被告）所犯為洗錢
    防制法第14條第1項之洗錢罪，並依同法第16條第2項自白減
    刑規定減輕其刑後，量處有期徒刑2月，併科罰金新臺幣（
    下同）1萬元，並諭知易服勞役之折算標準。另認公訴意旨
    所指被告尚涉犯刑法第339條之4第1項第2款之3人以上共同
    詐欺取財罪部分，因被告洗錢之行為態樣，尚不足以認定有
    何參與加重詐欺取財犯行之犯意聯絡。此外，亦未查得其他
    證據可以證明被告知悉其所購買比特幣的錢是詐欺集團詐騙
    所得，而不能證明被告主觀上有何與詐欺集團共同犯詐欺取
    財之犯意聯絡，自不能認為被告所為已成立加重詐欺取財罪
    ，而不另為無罪之諭知。而本件僅被告上訴，檢察官則未提
    起上訴，故依刑事訴訴法第348條第2項但書規定，原判決經
    認定不另為無罪部分，自非上訴審理範圍，核先敘明。
二、又經本院審理結果，認上開第一審以被告係犯洗錢防制法第
    14條第1項之洗錢罪，並依同法第16條第2項自白減刑規定減
    輕其刑後，量處有期徒刑2月，併科罰金1萬元，並諭知易服
    勞役之折算標準，認事用法及量刑尚無不當，應予維持，並
    引用第一審判決書記載之事實、證據及理由（如附件）。
三、被告上訴意旨略以
  ㈠本件資金流向為告訴人張軒豪依詐騙集圑之指示，分別將款項匯入第三人林盈任之帳戶，第三人林盈任再依詐騙集團指示將款項匯入被告於中華郵政股份有限公司所申設帳號0000000-0000000號帳戶（下稱郵局帳戶）内，被告復依「夏沫未至」之約定購買比特幣並轉入「夏沫未至」指定之比特幣電子錢包，被告就此，自始至終均是依據單一決意，被告根本不知道「夏沫未至」購買比特幣之現金係從何人帳戶（第三人林盈任之帳戶）而來，遑論再向前溯及至告訴人張軒豪。故被告為「夏沫未至」購買比特幣之行為，應評價為一罪，而非依被害人之人數論以罪數。而被告為「夏沫未至」購買比特幣之行為，前業經臺灣彰化地方法院以109年度訴字第267號判決（下稱前案）判處罪刑確定，雖前後二案之被害人不同，但被告均係依據與「夏沫未至」之同一約定而為，且購買比特幣乃屬投資數位貨幣之新興金融交易行為，本即具有反覆、連續為之之特性，故不應將被告各次代為購買比特幣之行為割裂為數行為。是被告所為既已業經前案判決確定在案，應依刑事訴訟法第302條第1款之規定為免訴之判決。
  ㈡若本件與前案並無實質上一罪或裁判上一罪之關係，亦應考
    量被告對於所參與行為自始坦承不諱，犯後態度良好；且係
    因誤信「夏沫未至」係正常交易始依其指示購買比特幣並匯
    入指定帳戶，此顯與主觀上明知而仍刻意隱匿或掩飾犯罪所
    得情況不同，兼之被告僅獲取甚微佣金，主觀惡性並非重大
    ；況本案與前案客觀上確有不可分之密切關係，被告既已受
    前刑事判決處罰，基於刑法目的之特別預防及刑罰執行之矯
    正性，應予以從輕量刑，以免過苛。又因被告目前從事倍其
    辛勞、利潤微薄之老人長期照護之正當職業，貢獻棉薄之力
    於社會公益，另又須扶養年邁雙親，尤其父親因腦出血而有
    癱瘓及罹患失語症，對於被告之經濟及時間安排已然雪上加
    霜，倘若對被告處以較高刑度，實已超出負荷，為此懇請從
    輕量刑云云。
四、經查　　
　㈠原審判決依憑被告之自白、證人即告訴人張軒豪於警詢之證
    述、卷附告訴人匯款申請書、台新國際商業銀行帳戶存摺影
    本、告訴人與詐騙集團某成員對話紀錄擷取照片、報案資料
    、證人林盈任臺灣銀行帳戶基本資料暨客戶往來明細查詢單
    、證人林盈任LINE對話紀錄擷取照片及被告郵局帳戶基本資
    料暨客戶歷史交易清單等證據資料，認定被告本件所犯之洗
    錢罪，已詳敘所憑之證據與認定之理由，並無任何憑空推論
    之情事，亦與經驗法則、論理法則無違。
　㈡被告所執上訴理由無足可採：　　
　⒈按洗錢防制法透過防制洗錢行為，促進金流透明，得以查緝
    財產犯罪被害人遭騙金錢之流向，而兼及個人財產法益之保
    護，從而，洗錢防制法第14條第1項洗錢罪之罪數計算，亦
    應以被害人人數、被害次數之多寡，決定其犯罪之罪數（最
    高法院110年度台上字第1812號判決意旨參照）。被告於107
    年間，經由交友軟體認識某真實姓名、年籍均不詳、暱稱「
    夏沫未至」之人，經「夏沫未至」以購買比特幣之數額每日
    有上限為由，要求代購比特幣，方法為「夏沫未至」先將現
    金匯入被告之郵局帳戶，再由被告以該現金在「www.icoine
    xpress.com」網站上購入比特幣後，將比特幣匯入「夏沫未
    至」所指定之電子錢包，並約定被告以每1萬元購買比特幣
    ，即可得406元之報酬。謀議既定，被告先於108年5月17日
    ，依「夏沫未至」指示，至郵局帳戶提領本案告訴人張軒豪
    因受詐欺而輾轉匯入之款項（7萬元），於依上開約定保留
    個人報酬後（每一萬元抽取406元），所餘款項即依「夏沫
    未至」指示購得比特幣後，再將比特幣轉至指定之比特幣網
    路錢包。後於同年8月1日，再次依「夏沫未至」指示，至郵
    局帳戶提領另案被害人游智傑因受詐欺而輾轉匯入之款項（
    共計10萬3千元），被告仍依上開約定保留個人報酬後，所
    餘款項即依「夏沫未至」指示購得比特幣後，再將比特幣轉
    至指定之比特幣網路錢包（被告此部分所涉洗錢犯行，業經
    前案判決判處罪刑暨諭知犯罪所得沒收及追徵確定）。是以
    被告前後2次基於掩飾隱匿犯罪所得去向之洗錢不確定故意
    ，為「夏沫未至」或其所屬詐欺集團所為之洗錢犯行，除被
    害人互異，且被告之洗錢行為亦得明確區分，自應分論併罰
    外，亦無將「同一洗錢行為割裂」情事。被告上訴主張本案
    與前揭被告經前案判決判處罪刑部分，於法律上評價應屬一
    行為，本案應為免訴判決云云，自屬於法無據。
　⒉按刑事審判旨在實現刑罰權之分配的正義，故法院對有罪被
    告之科刑，應符合罪刑相當之原則，使輕重得宜，罰當其罪
    ，以契合社會之法律感情，此所以刑法第57條明定科刑時應
    審酌一切情狀，尤應注意該條所列10款事項以為科刑輕重之
    標準，俾使法院就個案之量刑，能斟酌至當；而量刑輕重係
    屬事實審法院得依職權自由裁量之事項，苟已斟酌刑法第57
    條各款所列情狀而未逾越法定刑度，不得遽指為違法（最高
    法院72年度台上字第6696號判決意旨參照）。查原判決業已
    審酌被告對於「夏沫未至」要求其代購比特幣，可能涉犯洗
    錢一節有所預見，仍為賺取每萬元可獲取406元之報酬，而
    依「夏沫未至」之指示代購並轉匯比特幣，除使實際實行詐
    騙之犯罪者真實身分難以查緝，亦無法追回告訴人被騙之款
    項，所為實不可取；並念及被告於107年為「夏沫未至」代
    購比特幣以前，並無前科之素行，有本院被告前案紀錄表可
    參，且犯後始終坦承犯行，於原審審理時復與告訴人達成調
    解，盡其能力賠償告訴人所受損失，有原審調解筆錄可佐（
    見原審卷第37頁），犯後態度良好，暨被告於原審審理時自
    陳大專畢業之智識程度，現為安養院負責人、已婚、與妻子
    共同育有3名未成年子女之生活狀況（見原審卷第55頁）等
    一切情狀，酌情量處有期徒刑2月，併科罰金1萬元暨諭知易
    服勞役之折算標準為以1,000元折算一日。原判決實已充分
    考量被告上訴意旨所指之自始坦承犯行之犯後態度、主觀惡
    性、刻正從事正當職業之生活狀況，原審之量刑並無濫用裁
    量權、違反罪刑相當原則等違法或不當情事。況被告所犯之
    洗錢防制法第14條第1項之洗錢罪，刑度為7年以下有期徒刑
    暨應併科罰金新臺幣500萬元以下之罪，經依同法第16條第2
    項自白減刑規定減輕其刑後，原審量處有期徒刑2月，併科
    罰金1萬元，已屬相當從輕量刑，難謂過重。被告上訴意旨
    雖另以父親罹患腦出血而有癱瘓及失語症等節，仍難以撼動
    原審已相當從輕量刑之審酌因子。基此，被告上訴請求再予
    以從輕量刑，自無足採。
五、綜合上述，被告仍執前詞提起本件上訴，請求撤銷原判決，
    並從輕量刑，均無理由，應駁回其上訴。
據上論斷，應依刑事訴訟法第373條、第368條，判決如主文。
本案經檢察官黃正綱提起公訴，被告提起上訴後，經檢察官蔡麗
清到庭執行職務。
中　　華　　民　　國　　111 　年　　12　　月　　14　　日
                  刑事第十六庭  審判長法　官  劉嶽承
                                      法　官  王耀興
                                      法　官  古瑞君
以上正本證明與原本無異。
如不服本判決，應於收受送達後20日內向本院提出上訴書狀，其
未敘述上訴之理由者並得於提起上訴後20日內向本院補提理由書
（均須按他造當事人之人數附繕本）「切勿逕送上級法院」。
                                      書記官  林君縈
中　　華　　民　　國　　111 　年　　12　　月　　14　　日
附錄論罪科刑法條全文：
洗錢防制法第14條
有第二條各款所列洗錢行為者，處7年以下有期徒刑，併科新臺
幣5百萬元以下罰金。
前項之未遂犯罰之。
前二項情形，不得科以超過其特定犯罪所定最重本刑之刑。
附件
臺灣宜蘭地方法院刑事判決
111年度訴字第167號
公　訴　人　臺灣宜蘭地方檢察署檢察官
被　　　告　吳長青　
上列被告因詐欺等案件，經檢察官提起公訴（111年度偵字第327
4號），本院判決如下：
    主  文
吳長青犯洗錢防制法第十四條第一項之洗錢罪，處有期徒刑貳月
，併科罰金新臺幣壹萬元，罰金如易服勞役，以新臺幣壹仟元折
算壹日。
    犯罪事實
一、吳長青於民國107年某日，經由交友軟體認識真實姓名年籍
    不詳、暱稱「夏沫未至」之人（無證據證明為未滿18歲之人
    ，下稱「夏沫未至」），經「夏沫未至」以購買比特幣之數
    額每日有上限為由，要求代購比特幣，方法為「夏沫未至」
    先將現金匯入吳長青申設之中華郵政股份有限公司帳號0000
    000-0000000號帳戶（下稱郵局帳戶），再由吳長青以該現
    金在「www.icoinexpress.com」網站上購入比特幣後，將比
    特幣匯入「夏沫未至」所指定之電子錢包，並約定以新臺幣
    （下同）每1萬元購買比特幣，可得406元之報酬。嗣「夏沫
    未至」或其所屬之詐欺集團某成員於108年4月15日下午1時
    許，佯稱其為Beauvip交友網站之客服人員並用LINE通訊軟
    體聯繫張軒豪，向張軒豪誆稱：「欲提領網站內之金幣需支
    付保證金。」云云，致張軒豪陷於錯誤，而於108年5月17日
    ，匯款7萬元至指定之林盈任所申辦之臺灣銀行六家分行、
    帳號000-000000000000號帳戶內，再由林盈任依指示轉匯至
    吳長青所有郵局帳戶。而吳長青明知上開「www.icoinexpre
    ss.com」網站規定每日以新臺幣購買比特幣之額度限制，目
    的在於防制洗錢，且其經由新聞報導，亦知悉購買比特幣為
    洗錢手段之一，是依其智識、生活經驗及經歷，可預見為「
    夏沫未至」代購比特幣再轉入其所指定電子錢包之款項，極
    可能係犯罪所得，竟仍基於掩飾隱匿犯罪所得去向之洗錢不
    確定故意，將上開詐得贓款保留自己報酬後（一萬元抽406
    元），所餘款項均依「夏沫未至」之指示購得比特幣後，再
    將比特幣轉至指定之比特幣網路錢包。嗣張軒豪發覺受騙後
    報警處理，始為警循線查悉上情。
二、案經張軒豪訴由新竹市警察局第三分局報告臺灣新竹地方檢
    察署呈請臺灣高等檢察署檢察長核轉臺灣宜蘭地方檢察署檢
    察官偵查起訴。
    理  由
壹、有罪部分：
一、證據能力部分：
  ㈠按被告以外之人於審判外之言詞或書面陳述，除法律有規定
    者外，不得作為證據；又被告以外之人於審判外之陳述，雖
    不符合刑事訴訟法第159條之1至第159條之4之規定，但經當
    事人於審判程序同意作為證據，法院審酌該言詞陳述或書面
    陳述作成時之情況，認為適當者，亦得為證據。當事人、代
    理人或辯護人於法院調查證據時，知有第159條第1項不得為
    證據之情形，而未於言詞辯論終結前聲明異議者，視為有前
    項之同意，刑事訴訟法第159條第1項及第159條之5分別定有
    明文。經查，本判決下列所引用被告吳長青以外之人於審判
    外之言詞或書面陳述，雖屬傳聞證據，惟公訴人、被告於本
    院準備程序及審判期日中就證據能力部分均無意見，且迄至
    言詞辯論終結前亦未聲明異議，本院審酌此等證據資料製作
    時之情況，尚無違法不當及證明力明顯過低之瑕疵，認以之
    作為證據應屬適當，揆諸前開規定，認前揭證據資料均有證
    據能力。
  ㈡至卷內非供述證據之證據能力部分，並無證據證明係公務員
    違背法定程序所取得，依刑事訴訟法第158條之4規定之反面
    解釋，應認均有證據能力。　
二、前開犯罪事實，業據被告於警詢、本院審理時均坦承不諱，
    核與證人即告訴人張軒豪於警詢證述相符，並有告訴人匯款
    申請書、台新國際商業銀行帳戶存摺影本、告訴人與詐騙集
    團某成員對話紀錄擷取照片、報案資料、證人林盈任臺灣銀
    行帳戶基本資料暨客戶往來明細查詢單、證人林盈任LINE對
    話紀錄擷取照片及被告郵局帳戶基本資料暨客戶歷史交易清
    單等在卷可稽，足見被告用以購買比特幣之現金，確屬詐欺
    集團某成員對告訴人張軒豪實行詐騙後而取得之犯罪所得無
    誤。堪認被告前揭自白均與事實相符，可以採信。故本案事
    證明確，被告犯行洵堪認定，應予論罪科刑。
三、論罪科刑：
　㈠核被告所為，係犯洗錢防制法第14條第1項之洗錢罪。又被告
    於警詢及本院審理時，均自白本案洗錢犯行，已如前述，爰
    依洗錢防制法第16條第2項規定減輕其刑。　
　㈡爰以行為人之責任為基礎，審酌被告對於「夏沫未至」要求
    其代購比特幣，可能涉犯洗錢一節有所預見，仍為賺取每萬
    元可獲取406元之報酬，而依「夏沫未至」之指示代購並轉
    匯比特幣，除使實際實行詐騙之犯罪者真實身分難以查緝，
    亦無法追回告訴人被騙之款項，所為實不可取；惟念及被告
    於107年為「夏沫未至」代購比特幣以前，並無前科之素行
    ，有臺灣高等法院被告前案紀錄表可參，且犯後始終坦承犯
    行，於本院審理時復與告訴人達成調解，盡其能力賠償告訴
    人所受損失，有本院調解筆錄可佐（見本院卷第37頁），犯
    後態度良好，暨被告於審理時自陳大專畢業之智識程度，現
    為安養院負責人、已婚、與妻子共同育有3名未成年子女等
    生活狀況（見本院卷第55頁）之一切情狀，量處如主文所示
    之刑，並就罰金刑部分諭知易服勞役之折算標準。
四、沒收：
　　被告因本案犯行固已獲取報酬2,842元（計算式：70,000÷10
    ,000×406＝2,842），惟被告業於審理時與告訴人達成調解，
    並已賠付告訴人5萬元（參見調解筆錄，本院卷第37頁），
    賠償金額顯已逾上開犯罪所得，就此部分若再予沒收，實有
    過苛之虞，爰依刑法第38條之2第2項規定，不予宣告沒收，
    附此說明。
貳、不另為無罪諭知部分：
一、公訴意旨另以：被告本案犯行與詐欺集團某成員、林盈任等
    人共同犯之，同時涉犯刑法第339條之4第1項第2款之三人以
    上共同詐欺取財罪嫌等語。
二、按犯罪事實應依證據認定之，無證據不得認定犯罪事實；不
    能證明被告犯罪者，應諭知無罪之判決，刑事訴訟法第154
    條第2項、第301條第1項分別定有明文。又認定犯罪事實所
    憑之證據，雖不以直接證據為限，間接證據亦包括在內，然
    無論直接或間接證據，其為訴訟上之證明，須於通常一般之
    人均不致於有所懷疑，而得確信其為真實之程度者，始得據
    之為有罪之認定，倘其證明尚未達到此一程度，而有合理性
    懷疑之存在時，即無從為有罪之認定。
三、公訴人認被告另涉犯加重詐欺取財罪嫌，無非是前揭所列證
    據為其主要論據，訊據被告則堅詞否認有何加重詐欺取財之
    犯行，並辯稱：與我聯繫的只有「夏沫未至」，其他人我都
    沒有接觸過，也不認識被害人，當初「夏沫未至」是說有企
    業要投資比特幣，叫我幫他買等語（見本院卷第32頁）。
四、按共同正犯，本係互相利用，以達共同目的，並非每一階段
    行為，各共同正犯均須參與。而共同實施犯罪行為，在合同
    意思範圍以內，相互利用他人之行為，以達其犯罪之目的，
    原不必每一階段行為均經參與，祇須分擔犯罪行為之一部，
    即應對於全部所發生之結果共同負責（最高法院72年度台上
    字第1978、第5739號判決意旨參照），是共同正犯固然無需
    參與犯罪每一階段行為，而可僅參與部分犯行，並與其他共
    同正犯相互利用彼此之行為，以達其犯罪之目的。然而，行
    為人仍須與其他共同正犯、至少是與其中之一之共同正犯間
    有犯意聯絡。如主觀上並無犯意聯絡，仍無從成立共同正犯
    而為其他共犯之行為負責。
五、經查，被告客觀上固然有依「夏沫未至」之指示，以匯入其
    所有上開郵局帳戶之現金購買比特幣後再轉匯出去之行為，
    且該等現金之來源，均係詐欺集團成員遂行詐騙行為後所得
    之贓款。然洗錢行為所欲掩飾、隱匿之「犯罪」所得，其來
    源有多種可能，例如貪汙、賭博、金融犯罪等，非僅限於詐
    欺集團之詐欺所得。被告主觀上縱然認識其利用比特幣「洗
    錢」，亦即係以「某種犯罪」所得而為洗錢行為，但既然犯
    罪所得之來源有諸多可能，自不能僅因被告主觀上認識其利
    用比特幣為某種犯罪所得洗錢，即遽論其可認知其是為「詐
    欺集團」之「詐欺所得」洗錢。況卷內並無其他證據可資證
    明被告除與「夏沫未至」有所聯繫外，尚與同案被告林盈任
    或詐欺集團其他成員有過接觸；亦無證據可證被告與「夏沫
    未至」有任何談論實行詐騙、收取贓款或是集團內部分工等
    相關內容，無從認定被告有何參與詐欺集團成員分工之犯意
    聯絡，以及主觀上已知悉或可預見該集團成員有三人以上之
    事實。又相較於詐欺集團之車手、車手頭負責向被害人收取
    財物，或以金融卡提領詐騙款項，或收取該等款項並轉交，
    該等行為直接涉及被害人被騙而交付財物之詐欺取財核心內
    容，是以行為人可直接從其參與態樣而認識到是為詐欺集團
    工作。反之，本案被告之行為態樣，僅依「夏沫未至」指示
    購入比特幣後再匯出，距離被害人被騙而交付財物之詐欺取
    財核心內容較遠，顯難從其行為內容認識到是在為三人以上
    之詐欺集團工作，益徵被告前揭所辯，應為可採。
六、綜上所述，本案審酌被告洗錢之行為態樣，尚不足以認定被
    告有何參與加重詐欺取財犯行之犯意聯絡。此外，亦未查得
    其他證據可以證明被告知悉其所購買比特幣的錢是詐欺集團
    詐騙所得，是本案不能證明被告主觀上有何與詐欺集團共同
    犯詐欺取財之犯意聯絡，自不能認為被告所為已成立加重詐
    欺取財罪。此部分本應為無罪諭知，惟此部分事實若成立犯
    罪，與上開經宣告有罪之洗錢罪部分，有想像競合犯之一罪
    關係，是爰不另為無罪之諭知。　　　　　　
據上論斷，應依刑事訴訟法第299條第1項前段，洗錢防制法第14
條第1項、第16條第2項，刑法第11條前段、第42條第3項前段，
判決如主文。
本案經檢察官黃正綱提起公訴，檢察官劉憲英到庭執行職務。
中　　華　　民　　國　　111 　年　　7 　　月　　28　　日
            刑事第三庭審判長法  官  許乃文
                            法  官　劉芝毓
　　　　　　　　　　　　　　法  官  游欣怡
以上正本證明與原本無異。
如不服本判決應於收受本判決後20日內向本院提出上訴書狀，並
應敘述具體理由。若未敘述理由者，應於上訴期間屆滿後20日內
向本院補提理由書狀(均須按他造當事人之人數附繕本)。
　　　　　　　　　　　　　　書記官　翁靜儀
中　　華　　民　　國　　111 　年　　7 　　月　　28　　日
附錄論罪科刑法條全文：
洗錢防制法第14條
有第二條各款所列洗錢行為者，處7年以下有期徒刑，併科新臺
幣5百萬元以下罰金。
前項之未遂犯罰之。
前二項情形，不得科以超過其特定犯罪所定最重本刑之刑。